【裁判字號】    89,上訴,4275
【裁判日期】    900313
【裁判案由】    殺人未遂
【裁判全文】
臺灣高等法院刑事判決                          八十九年度上訴字第四二七五號
    上  訴  人
    即  被  告  丙○○
    指定辯護人  本院甲○辯護人郭忠生
右上訴人因殺人未遂案件，不服臺灣士林地方法院八十九年度訴字第三０九號，中華
民國八十九年十月二十日第一審判決（起訴案號：臺灣士林地方法院檢察署八十九年
度偵字第五六一六號），提起上訴，本院判決如左：
    主  文
原判決撤銷。
本件公訴不受理。
    理  由
一、公訴意旨略以：丙○○於民國（下同）八十九年六月九日下午五時許，在台北市
    北投區○○○路○段九五巷四弄一號一樓住處，因其姪子乙○○對祖母（即丙○
    ○之母）沈周敏出言不遜、態度不佳，與乙○○發生口角及肢體衝突，乙○○持
    磨刀石丟向丙○○，致其受有左手前臂兩處切割傷各約四公分、左膝挫傷約一公
    分、左腳踝紅腫等傷害（未據告訴），丙○○則基於殺人之犯意，著手持其所有
    之檳榔刀 (未經扣案，起訴書誤係水果刀) 一把，刺入乙○○腹部，傷口長六公
    分、深四公分，旋經在場之沈周敏勸阻，並由鄰居報警送醫救治，乙○○始倖免
    於死，因認丙○○涉有刑法第二百七十一條第二項、第一項殺人未遂罪嫌云云。
二、按刑法上殺人罪與傷害人致死罪之區別，本視加害人有無殺意為斷，被害人所受
    之傷害程度，固不能據為認定有無殺意之唯一標準，但加害人之下手情形如何，
    於審究犯意方面，仍不失為重要參考資料。（參見最高法院二十年度非字第一０
    四號判例）；復按告訴乃論之罪，告訴人於第一審辯論終結前得撤回其告訴，又
    未經告訴或告訴經撤回者，應諭知不受理之判決，刑事訴訟法第二百三十八條第
    一項、第三百零三條第三款分別定有明文。
三、本件公訴人認被告丙○○涉犯殺人未遂罪，無非以被告持有銳利對人具有殺傷力
    之檳榔刀，以面對被害人乙○○的位置，朝被害人胸腔交界處直刺，而該部體腔
    洵屬維持人體生命功能之重要器官，以尖銳器物刺擊該部位，極易奪人性命，若
    未及時救治將危害人之性命，導致死亡之結果，此為一般常識，乃具有通常理解
    能力之人所理應知悉，被告當無不知之理，因認被告顯然具有殺人之故意為主要
    論據。
四、訊據被告對於前揭時地持檳榔刀朝被害人胸腹間刺一刀之事實坦承不諱，惟堅詞
    否認有殺害被害人之犯意，辯稱：我沒有要乙○○死的意思，只是乙○○對長輩
    不尊敬想要教訓他一下而己，且乙○○當時站在沙發上，拿沙發要砸我，我當時
    也喝了一些酒，出於本能刺他，也不知道會刺到胸部等語。經查：
    (一)被告丙○○係被害人乙○○之叔叔，而證人沈周敏則為被告之母親，祖孫三代
      共同生活，此業據被害人於警訊時供明（見偵查卷第八頁）。被告刺傷被害人
      之前，係因被害人向祖母要錢補貨，沈周敏告以沒錢，被害人即語氣不佳的要
      沈周敏向人借錢，被告聽見後，責怪被害人對祖母不尊重，致二人發生衝突，
      此業據沈周敏於警訊時供述詳明（見偵查卷第十頁反面）。
    (二)被告與被害人雙方爭吵時，係持刀對立，且二人均有說要給對方死，業據被告
      、被害人與目擊證人沈周敏供述詳實。（見偵查卷第六頁反面、第九頁反面、
      第十頁反面及第二十四頁）。事後雙方接受偵訊時，亦均表示不告對方（見偵
      查卷第七頁反面、第二十四頁及第三十三頁）。被害人於本院調查時亦供稱：
      「我當時也有說，要殺死他，不過那是二人言語衝突，只是氣話而已，他的腦
      袋有問題，他曾經做電訊工，到電線桿上修理電話，被電線擊中頭部，他只刺
      我一刀，我們都在賣雞，他問我有無進貨，我跟他講說我不想回答，他聽了不
      高興，就拿刀子要殺我，他刺我一刀後，我先往外跑，再跑回去，拿椅子做防
      衛，他就沒有對我再做何刺殺的動作，我叔叔如果沒有喝酒，就很正常，但如
      果喝酒，就會鬧事。」（見本院九十年一月三日訊問筆錄）。被告於本院九十
      年一月三十一日訊問時供稱：「當天有喝酒，說的是酒話」。
    (三)被告使用之兇器雖未扣案，據被告供述可能為被告母親即證人沈周敏，清理現
      場時，將檳榔刀與玻璃碎片一併清理掉（見偵查卷第七頁）。惟被告使用者為
      檳榔刀，平日用以清理雞內臟之事實，業據被告自白，核與被害人乙○○所供
      相符，起訴書所載被告使用水果刀乙情，尚與事實不符。被告使用之兇器平日
      為其使用為清理雞隻內臟，且係於案發現場隨手取得，並非被告預藏行兇之用
      ，益證被告應係與被害人互相爭執之際，一時激怒情緒失控，隨手持之欲教訓
      被害人。
    (四)被害人乙○○固「受有腹部穿刺傷，位置在胸腹交界處，劍突左側約十一公分
      之傷口；該部位體腔內器官有肝臟、胃、小腸及十二指腸等器官。」，有行政
      院國軍退除役官兵輔導委員會臺北榮民總醫院八十九年八月二十五日北總行
      字第０七０九０號函一件附卷可稽（見原審卷第三十八頁）。足徵被告確有刺
      傷被害人，再依告訴人受傷之部位係在胸口，若被告下手時角度稍偏，固有傷
      及心臟致生死亡之危險，惟按殺人與傷害之區別，應以有無殺意為斷，其受傷
      之多寡，及是否為致命部位，有時雖可藉為認定有無殺意之心證，究不能據為
      絕對標準。本件係因被害人對祖母言行無狀，被告基於長輩教訓晚輩之倫常關
      係，酒後一時失控，才持刀刺傷被害人，被告與被害人間既無深仇大恨，案發
      前後，被告係國小畢業（見偵查卷第六頁），平日以販雞為業，並與被害人同
      住一處（被告與被害人之住所均係台北市北投區○○○路○段九五巷四弄一號
      一樓），而一般台灣人民，於使用台語時，並不十分精準，台語之「」，固
      與國語之「殺」字相當，但「」尚有「傷害」之意思，被告知識水準不高，
      不能以被告於警訊及偵訊時供稱，要「殺死」被害人，即認被告有殺害被害人
      之。而被告已否認有殺害被害人之意，辯稱是氣話，此或與被害人當時所說要
      殺死被告之話語相同，二人所言「要殺死對於」均係爭吵之氣話，不得因此即
      認定被告有殺人之犯意，況被告僅刺殺被害人一刀，被害人奔出屋外時，被告
      並未追趕，於被害人返回屋內時，亦未再行兇，至於被害人受傷之部位，固近
      於要害，且傷勢非輕，惟被告與被害人吵架，於緊張及情緒激動之際，自難期
      待其於動手之際，能仔細辨認被害人之非要害部分，並拿捏用力之輕重，亦不
      得因此即認被告有殺人之犯意，被告辯稱，並無殺人之犯意，堪以採信。被告
      所為，應僅係犯刑法第二百七十七條第一項傷害罪，檢察官認被告係犯刑法第
      二百七十一條第二項、第一項之殺人未遂罪，容有未洽，又被告所犯刑法第二
      百七十七條第一項傷害罪，依同法第二百八十七條前段之規定，須告訴乃論。
      茲被害人乙○○已於第一審八十九十月六日審理中撤回其告訴，（見原審卷第
      六十三頁。問：『對這本案之意見』，答：『不想再追究這件事』）。原審認
      被告有殺人之犯意，判決被告殺人未遂罪，自有未洽，被告提起上訴，否認有
      殺人之犯意，為有理由，應由本院將原判決撤銷改判，另諭知不受理之判決。
據上論斷，應依刑事訴訟法第三百六十九條第一項前段、第三百六十四條、第三百零
三條第三款，判決如主文。
本案經檢察官李金定到庭執行職務。
中    華    民    國      九十    年       三       月       十三       日
                             臺灣高等法院刑事第二十二庭
                                 審判長法  官  許  正  順
                                       法  官  胡  方  新
                                       法  官  林  明  俊
右正本證明與原本無異。
檢察官如不服本判決應於收受送達後十日內向本院提出上訴書狀，其未敘述上訴之理
由者並得於提起上訴後十日內向本院補提理由書（均須按他造當事人之人數附繕本）
；被告不得上訴。
                                       書記官  蕭  進  忠
中    華    民    國      九十    年       三       月       十五       日


司法院資訊處製作；財團法人民間司法改革基金會備份。
